臺灣新竹地方法院民事判決　　　　　　　94年度簡上字第79號
上　訴　人
即被上訴人　庚○○○
訴訟代理人　曾能煜律師
　　　　　　羅秉成律師
上　一　人
複 代 理人　戴愛芬律師
上　訴　人
即被上訴人　丁○○
被 上 訴人　戊○○○
上二人共同
訴訟代理人　王志陽律師
上當事人間請求返還土地等事件，上訴人對於中華民國94年9月2
1日本院竹東簡易庭93年度竹東簡字第175號第一審判決提起上訴
，本院判決如下：
    主  文
原判決關於命丁○○給付庚○○○新台幣貳拾萬元及自民國九十
四年五月十二日起至清償日止，按年息百分之五計算之利息及該
部分假執行之宣告與訴訟費用之裁判均廢棄。
上開廢棄部分，庚○○○在第一審之訴及假執行之聲請均駁回。
庚○○○之上訴駁回。
第一審訴訟費用由丁○○負擔五分之一，餘由庚○○○負擔；第
二審訴訟費用由庚○○○負擔。
    事實及理由
一、上訴人庚○○○於原審主張：
（一）其為新竹縣竹東鎮○○○段第331-22地號、第331地號二
      筆（以下簡稱第331-22地號土地、第331地號土地）土地
      之所有權人。其於民國93年5月25日與證人壬○○就第331
      -22地號土地訂立買賣契約，收受訂金新台幣（下同）二
      十萬元，然93年6月2日申請土地鑑界時竟發現第331-22地
      號土地遭上訴人丁○○及被上訴人戊○○○侵占用以設置
      工寮、雞舍及水池，水池所在位置如原審判決附圖一A 部
      分所示，且渠二人將第331-22、第331地號土地均予以挖
      損，第331-22地號土地遭挖掘部分如原審判決附圖一B 部
      分（包含水池在內）、附圖二A部分所示，第331地號土地
      遭挖掘部分則如原審判決附圖一D部分所示。
（二）上訴人庚○○○立即向上訴人丁○○、被上訴人戊○○○
      請求返還並回復原狀，惟渠二人表示質疑，上訴人庚○○○遂於93年7月8日再次申請鑑界，上開土地確實遭到占用
      。嗣上訴人庚○○○於93年7月23日、93年9月6日、93年9
      月21日陸續以存證信函通知上訴人丁○○、被上訴人戊○○○回復原狀，將土地恢復原狀歸還，然渠二人均置之不
      理。上訴人庚○○○因為無法於買賣契約所定之時限內履
      行出賣人義務，除退還證人壬○○已收之訂金外，又簽發
      以中國農民銀行竹東分行為付款人、票載發票日94年2月
      15 日、面額二十萬元之支票，交予證人壬○○作為未能
      履約之違約金。再者，前開二筆土地遭上訴人丁○○、被
      上訴人戊○○○挖掘部分，發生地基動搖之危險，上訴人
      庚○○○日前委請太宇工程顧問有限公司土木工程技師陳
      正德至現場勘查，經其專業量測與估算，須以挖方、回填
      方、遠運填方、基礎打除堅石至水平狀態、澆置預拌混凝
      土、製作軀體模板、以鋼筋彎紮等工法，分別在第331-22
      地號、第331地號上建造甲種與乙種擋土牆，方能回復該
      二筆土地之原狀，所需費用初步估算為三十一萬五千七百
      元。
（三）按上訴人庚○○○須賠償證人壬○○二十萬元違約金，實
      乃上訴人丁○○、被上訴人戊○○○共同挖掘、無權占用
      前開土地所致，渠二人所為不僅侵害上訴人庚○○○之所
      有權，亦構成共同侵權行為，上訴人庚○○○之損害與渠
      二人之侵權行為之間有因果關係，依據民法第184條、第
      185條規定，渠二人應連帶賠償。其次，上訴人丁○○、
      被上訴人戊○○○應共同將原審判決附圖一A部分所示之
      水池填平，將原審判決附圖一B部分（包含水池在內）、D
      部分、附圖二A部分之土地返還上訴人庚○○○。再者，
      原審判決附圖一B部分、D部分、附圖二A部分之土地遭上
      訴人丁○○、被上訴人戊○○○挖掘，致生地基動搖之危
      險，本應由渠二人回復原狀，惟依民法第215、216條規定
      ，不能回復原狀或回復顯有重大困難者，應以金錢賠償上
      訴人庚○○○所受損害及所失利益。本件若不依土木工程
      技師陳正德所提出之工法建造擋土牆，上訴人庚○○○無
      法妥適利用前開二筆土地，故上訴人丁○○、被上訴人戊○○○自應連帶給付上訴人庚○○○工程費用三十一萬五
      千七百元作為賠償方法與範圍，方能使上訴人庚○○○所
      受之損害獲得填補。然上訴人庚○○○顧念與上訴人丁○○、被上訴人戊○○○為多年鄰居，且為兩造共同利益而
      節省訴訟之勞力、時間、費用與法院之負擔等程序利益，
      此部分僅請求二十五萬元。
二、上訴人庚○○○之上訴意旨及答辯理由：
（一）上訴意旨：
      原審就上訴人庚○○○上開各項請求，判認上訴人丁○○
      應將原審判決附圖一A部分所示之水池拆除填平，將該土
      地返還，以及上訴人庚○○○所受支付二十萬元違約金之
      損害，上訴人丁○○應予以賠償，其餘則判決上訴人庚○○○敗訴。上訴人庚○○○就敗訴部分中返還土地一節不
      再上訴，亦即原審判決附圖一B部分（不含水池）、D 部
      分、附圖二A部分之返還土地請求，以及針對戊○○○就
      原審判決附圖一A部分水池之拆除、填平暨返還該部分土
      地之請求，均不在本件上訴範圍內，但上述如原判決附圖
      一B部分（不含水池）、D部分、附圖二A部分之土地確實
      遭上訴人丁○○、被上訴人戊○○○共同開挖，而有回復
      原狀之必要，依民法第184條、第185條、第213條第3項或
      第215條規定，渠二人應連帶支付回復原狀建造擋土牆所
      需費用二十五萬元。原審雖採信證人甲○○、陳信男證詞
      ，認定上訴人丁○○、被上訴人戊○○○無挖掘行為，且
      縱有挖掘事實，亦係上訴人庚○○○於原審之訴訟代理人
      范立正授意，是以，上訴人庚○○○無法證明渠二人有侵
      權行為，不能請求回復土地原狀之費用云云，惟查：
    (一)證人為不可代替之證據方法，如果確係在場聞見待證事實
      ，而其證述又非虛偽者，縱令證人與當事人有親屬、親戚
      或其他利害關係，其證言亦非不可採信（最高法院53年台
      上字第2673號判例參照）。證人己○○於原審已明確證稱
      ：「（提示上訴人所提照片四）我有看過被告松在那裏挖
      ，那是被告小木屋附近的土地。事後原訴代發現被告挖到
      他的土地有跟我說‧‧我看到被告松在挖時，並不知道是
      何人的土地，照片四是被告松挖出來的‧‧之後被告松有
      再請怪手繼續在旁邊挖‧‧」等語，於本院證稱：「（問
      ：你說看過丁○○在92年左右挖，是挖哪裡？）是甲○○
      挖過之後，我經過時看到丁○○自己開怪手在挖，他挖的
      地是誰的，我不知道，不過從今天現場看來是挖藍色網子
      右邊的土地（按：即94.03.24複丈成果圖所示D部分土地
      ）。（問：你說甲○○挖後，丁○○叫怪手挖，你看到的
      有幾次？）一次以上，正確幾次不記得了。」。從照片即
      原審判決附圖一D部分，可知證人己○○於原審及本院之
      證詞，與上訴人庚○○○之主張相符，足以證明該部分土
      地確為上訴人丁○○、被上訴人戊○○○挖掘。原判決對
      此未詳加調查，徒以己○○為上訴人庚○○○與證人壬○○買賣第331-22地號土地之介紹人，其證述難免有偏頗之
      虞等詞，遽認其證言不可採信，而為上訴人庚○○○不利
      之判決，自嫌速斷。
 　 (二)雖證人甲○○於原審證稱：「己○○老師的駁坎是原訴代
      介紹我去做的。被告松好心說土方不夠他有，要給這個工
      程用，是原訴代找我去做，工錢也是向原訴代算。當初原
      訴代說土方不夠，叫我去挖被告松的土方。被告松也有叫
　  　我去挖‧‧原訴代叫我去挖，被告松告訴我挖什麼地方‧
      ‧」。然證人己○○係87年間僱請案外人丙○○施作駁坎
      工程，丙○○承包該駁坎工程後，再轉予下包甲○○施作
      ，嗣因駁坎工程所需土方不足，適上訴人丁○○欲將其配
      偶即被上訴人戊○○○所有同段第217-9號土地整平，即
      主動向己○○表示願提供217-9號土地內之土方予己○○
      施作駁坎，並由丁○○指示甲○○在鄰靠原審判決附圖一
      D部分土地挖取土方，駁坎工程完成後，係由己○○親自
      將工程款交付丙○○，與上訴人庚○○○在原審之訴訟代
      理人范立正毫無關連，此揭事實業經證人丙○○於本院證
      述甚明。至於證人甲○○於原審所言，工程款由范立正交
      付，實係記憶有誤，查范立正於92年間另僱請證人甲○○
      施作另一件土木工程，因范立正認甲○○施工品質不良而
      扣減工程款，甲○○因此心生不滿，故將92年間工程案件
      向范立正請款乙事套於87年駁坎施作工程。
    (三)退步言之，假設原審所認附圖一D部分所示之陡峭地形，
      係因證人己○○施作駁坎時，由范立正僱請甲○○挖掘之
      事實為真，惟據證人甲○○所言：「施作駁坎不足之土方
      係由丁○○好心提供，指示伊挖掘土方之地點者係丁○○
      」，足證本件應係上訴人丁○○向證人己○○提及願將配
      偶戊○○○所有217-9號土地內之土方贈予己○○施作駁
　　　坎，卻故意指示證人甲○○挖掘上訴人庚○○○所有之第
      331地號土地內之土方，上訴人丁○○理應負起侵權行為
      責任。
    (四)原審於94年3月24日勘驗筆錄所載：「現場看不出有挖掘
      痕跡」及證人陳信男於原審所述：「大石壁本來就是這樣
      沒有變更」，均係指原審判決附圖一B部分之大石壁，而
      非附圖一D部分。
    (五)依據第331-22地號土地之原地主辛○○之妻葉詹完妹於本
      院所證：「（現看到的大片直立岩石，本來就是這樣嗎？
      ）不是，現看到的大片直立岩石不是屬於我土地範圍，33
      1-22是在217-9土地的上方，坡度是331-22比較高，217-9
      比較低，217-9是丁○○的地，原本331-22和相鄰的217-9
      都是斜坡，剛剛法官所指的大片直立岩石並沒這麼陡峭。
      」，以及上訴人庚○○○於原審所提照片確有挖掘痕跡事
      證，亦足徵上訴人丁○○確在原審判決附圖二A部分所示
      土地挖掘土方，造成第331-22號土地被淘空，而呈現峭陡
      地形
（二）上訴人庚○○○之上訴聲明如下：
    (一)原判決關於駁回上訴人庚○○○後述第二項之部分廢棄。
    (二)前開廢棄部分，被上訴人丁○○、戊○○○應連帶給付上
      訴人庚○○○新台幣（下同）二十五萬元，並自民國九十
      四年五月十二日起至清償日止，按年息百分之五計算之利
      息。
    (三)第一、二審訴訟費用均由被上訴人丁○○、戊○○○負擔
      。
（三）答辯理由：
      原審判認上訴人庚○○○確受有支付二十萬元違約金之損
      害，上訴人丁○○應予以賠償，並無違誤，上訴人丁○○
      對此提出上訴，實無理由。蓋證人壬○○於原審就買賣經
      過、為何解約、有無取回訂金二十萬元、是否將上訴人庚○○○交付之二十萬元違約金支票提示兌現，均已證述甚
      詳，且本院隔離訊問證人壬○○、范立正之結果，二人就
      買賣之原因、過程、時間、地點、在場人員等細節所言大
      致相符，堪信為真，難謂有被上訴人所稱假買賣之情事。
      且就上訴人庚○○○所提93年10月3日所攝現場照片，當
      時第331-22地號土地上確實仍存有建物，足見因上訴人丁○○無權占用該土地，土地上仍有工寮、雞舍，致該土地
      當時無法取得農用證明，而無法過戶證人壬○○，造成上
      訴人庚○○○無法履約，因而賠償證人壬○○違約金二十
      萬元。上訴人丁○○雖向法院聲請函調新竹縣竹東地政事
      務所有關同段第217-3、217 -12、217-13、217-17、331-
      2、331-19、332-1、217-9、331-8等九筆土地之所有權移
      轉登記資料，欲以證明上訴人丁○○於93年9月29日之前
      即拆除地上物。惟上訴人丁○○出售之前開九筆土地，均
      為上訴人丁○○所有，與其是否無權占用上訴人庚○○○
      所有之第331-22地號土地無涉，且上訴人丁○○亦不否認
      在系爭331-22地號土地上施作水池、蓋有工寮、雞舍，僅
      辯稱於上訴人庚○○○起訴前已拆除工寮、雞舍，因此上
      訴人丁○○聲請函調之地政資料，僅能證明上訴人丁○○
      所有之上述九筆土地並無建築物存在，但無法證明上訴人
      丁○○拆除第331-22地號土地上之地上物之時點。上訴人
      庚○○○因無法履行契約所支付證人壬○○之二十萬元違
      約金，仍係上訴人庚○○○因上訴人丁○○侵權行為所受
      之損害，依法自應由上訴人丁○○賠償之。
（四）答辯聲明如下：
    (一)駁回上訴人丁○○之上訴。
    (二)第二審訴訟費用由上訴人負擔
三、上訴人丁○○之上訴意旨及答辯理由：
（一）上訴意旨：
      原審判命其將原審判決附圖一A部分之水池拆除填平，返
      還該部分土地予上訴人庚○○○，其無意見，故未對此部
      分上訴。但原審認為上訴人庚○○○無法履行其與證人壬○○之買賣契約，因而支付證人壬○○二十萬元違約金，
      係上訴人丁○○之侵權行為所致，應由上訴人丁○○予以
      賠償，則不能認同，爰就此部分提起上訴，理由如下：
    (一)行政院48年台內字第6212號函釋認：「查損害賠償之範圍
      ，依民法第216條第1項之規定，除法律另有規定或契約另
      有訂定外，應以填補債權人所受損害及所失利益為限。就
      本案情形而論，所『所受損害』者，僅指該被佔耕地因霸
      佔人之侵權行為所遭受之積極損害而言。所謂『所失利益
      』者係指原可獲得之利益因該耕地被佔而致不能取得之利
      益而言。此種損害之賠償，均以填補債權人所遭受之實際
      損失為範圍。因此本案各縣市政府向佔耕或霸耕農戶收取
      之損害賠償額，自應以其財產上實際遭受損失之數額為限
      ，例如此項耕地因被佔而致不能依法放租者，其公地主管
      機關自可向霸佔人追索霸佔期間關於地租部份所失之利益
      ，如霸佔期間該耕地曾因災害或其他不可抗力致農作物歉
      收者，似應按照歉收成數核減其地租，蓋因該項耕地縱未
      被佔而依法放租時遇有災歉情事，依法亦應減租《臺灣省
      公有土地地租繳納辦法第九條，並參照民法第435條第1項
      》，則其所失利益之全部或一部，固為減租後之地租，而
      非原來固定之地租，是以臺灣省政府原呈所詢本究應以歉
      收時之實收獲量抑或以通常生產作為計算標準一節，似應
      依照上述原則定其標準。」。參諸前揭函釋意旨，本件上
      訴人庚○○○與證人壬○○間因土地買賣契約所生之債權
      債務關係，尤其是二十萬元違約金之約定，上訴人庚○○○並無依民法第184條第1項侵權行為損害賠償之規定，援
      引民法第216條所稱「所受損害」或「所失利益」，向上
      訴人丁○○請求損害賠償之餘地。
    (二)依土地登記規則第101條、農業發展條例第31條前段、第3
      9條、第1、3項及第18條第4項前段之規定可知，農地辦理
      所有權移轉登記時，應檢具主管機關核發之農業用地作農
      業使用證明書，其上如有合法興建之農舍時，應與其坐落
      農地併同移轉；如為非法興建之農舍，則應全部拆除，使
      土地回復作農業使用，且經主管機關派員現場勘查確供農
      業使用，始得申請核發農業用地作農業使用證明書。又農
      業用地作農業使用證明書之核發作業流程，一般由申請人
      送件開始，經主管機關收件後分發承辦課室，再經承辦人
      進行申請資料之審查及書面資料之認定，復經現場勘查結
      果，認定確供農業使用，始准予核發農業用地作農業使用
      證明書，前後約需20個工作天。上訴人丁○○、被上訴人
      戊○○○與證人乙○○（訂約名義人為其配偶廖玉蓮）於
      93年4月24日簽訂土地買賣契約書，以三百七十萬元，出
      售渠等所有坐落新竹縣竹東鎮○○○段217-3、217-9、21
      7-12、217-13、217-17、331-2、331-8、331-19、332-1
      地號等9筆土地。上訴人丁○○、被上訴人戊○○○出售
      上開土地後，隨即動手拆除其上雞舍、工寮等地上物，並
      將土地交予買受人乙○○種樹，以便申請農業使用證明書
      。其中「雞舍」因屬簡便搭蓋，故上訴人丁○○、被上訴
      人戊○○○早在將上開土地交給買受人乙○○種樹前即已
      拆除完畢，而「工寮」因有部分鐵架較難拆除，惟亦已於
      93年9月間完成拆除。其間由於買受人乙○○所植樹種不
      符主管機關要求，遲未能取得農業使用證明書，待上訴人
      丁○○、被上訴人戊○○○買樹苗幫買受人乙○○種樹後
      ，業已通過主管機關檢查，取得農業使用證明書。買受人
      乙○○於是委託代書檢附農業使用證明書向地政機關送件
      申請上開9筆土地所有權移轉登記（原因發生日期為93年9
      月29日）。不料，其中217-9、331-8地號之2筆土地竟在
      地政機關完成土地所有權登記程序前之93年10月6日，遭
      上訴人庚○○○向本院聲請假扣押，直至94年5月13日，
      因上訴人丁○○、被上訴人戊○○○提供擔保，聲請撤銷
      假扣押，該217-9、331-8地號之2筆土地始能於94年6月1
      日完成所有權移轉登記。至於其餘217-3地號等7筆土地則
      全部早於93年10月29日即完成所有權移轉登記。其中217-
      11、217-13、217-17、331-2、331-19、332-1地號等5筆
      土地係經申報主管機關農業使用檢查通過，而由新竹縣竹
      東鎮公所核發93年5月12日竹鎮農字第093007544號農業用
      地作農業使用證明書；217-3、217-9、331-8地號等3筆土
      地亦係經申報主管機關農業使用檢查通過，而由新竹縣竹
      東鎮公所核發93年9月23日竹鎮農字第0930014737號農業
      用地作農業使用證明書。由前述農業用地作農業使用證明
      書之申請核發流程以及上開農業用地作農業使用證明書之
      日期觀之，可知上訴人丁○○確於93年9月初即已完成拆
      除系爭雞舍、工寮等地上物無疑。原審認上訴人丁○○在
      上訴人庚○○○與證人壬○○解除第331-22地號土地買賣
      契約前，未能排除對上訴人庚○○○第331-22地號土地之
      侵害，顯有誤會。
    (三)況且，上訴人庚○○○於原審之訴訟代理人范立正（其在
      法院自稱其係第331-22地號土地真正所有權人，僅係以庚○○○名義為土地登記）亦稱：「（提示原審卷35至40頁
      ，問：這些照片是你拍交給法院的嗎？）是的。（問：這
      段時間你也一直有到山上看嗎？）是的，我就住在山上。
      （提示原審39、40頁，問：從照片中，工寮是否有拆掉一
      部分？）是的，因為這照片是我拍的。」等語（見本院95
      年12月19日準備程序筆錄）。從前揭農業使用證明書之核
      發日期可知，上訴人丁○○、被上訴人戊○○○最遲於93
      年9月23日之前即已完成拆除系爭土地上之雞舍、工寮等
      地上物，並經主管機關農業檢查通過，第331-22地號土地
      已無因地上物而不能移轉過戶之問題。而此既為上訴人庚○○○代理人范立正所親見，卻仍於93年9月30日與證人
      壬○○「解除買賣契約」，此寧無怪哉？縱認其等解除買
      賣契約為真，惟上訴人丁○○、被上訴人戊○○○已於其
      等解除買賣契約之前，拆除雞舍、工寮等地上物，業已排
      除對於上訴人庚○○○所有土地之侵害，並通過主管機關
      檢查，取得農業使用證明書，且向地政機關申請辦理土地
      所有權移轉登記，並無上訴人庚○○○所主張之土地無法
      辦理移轉過戶問題。
    (四)證人壬○○於原審證稱：「我有跟原告買過331-22地號土
      地，在93年4月30日，我先付二十萬元訂金。然後鑑界，
      發現有地上物，無法請求農業用地證明，所以要求原告先
      處理地上物。但原告一直無法處理，在93年9月30日解約
      。我請求原告賠償，原告先還我二十萬元訂金，後要求我
      讓他處理地上物。他開張票給我。票期未到期前如果解決
      就算。結果沒有，我把票提示也兌現。」（見原審卷第
      191頁）。惟依卷附證人壬○○之郵政存簿觀之（見原審
      卷第173頁），證人壬○○在93年4月30日前後並無提領現
      金二十萬元之紀錄，又其提領現金二十萬元之日期係93年
      7月1日（該存簿上註明：訂金），此與上訴人庚○○○所
      提93年4月30日收據上所載「本日付新台幣貳拾萬元正」
      、93年5月25日土地房屋買賣契約上所載「乙方（壬○○
      ）已於93年4月30日交付二十萬元」明顯不符。且證人壬○○於原審94年9月7日作證時，與上訴人庚○○○及其代
      理人偕同到庭，並提出其所有之郵政存簿，用以取信原審
      法官，而該存簿上以藍色原子筆註記「訂金」、「違約金
      」等文字均為證人壬○○所書寫，此為證人壬○○於本院
      審理時所不否認，可見證人壬○○於原審及本院作證前，
      應與上訴人庚○○○及其代理人就案情有過相當程度之討
      論及認識，詎原審就證人壬○○是否真有所謂給付上訴人
      庚○○○二十萬元訂金之事實，僅憑所提前開存簿上之記
      載，就其內容疏而不察，即率為判決。而本院傳喚證人壬○○到庭，並質之有關給付上訴人庚○○○二十萬元訂金
      之事，證人壬○○卻仍支吾其詞，甚至本院諭其遵期提出
      給付系爭土地買賣訂金之存摺資料，證人壬○○庭後復具
      狀推稱於法院庭訊當時記錯，前開存簿上所載之二十萬元
      係匯予訴外人黃楷婷云云，可見證人壬○○是否真有所謂
      給付上訴人庚○○○二十萬元訂金之事實，確有可疑。又
      證人壬○○與上訴人庚○○○簽訂系爭土地買賣契約時，
      並未給付任何款項，且簽約之後亦未委託任何代書辦理土
      地移轉登記事宜，均不符合一般交易常態，益徵證人壬○○與上訴人庚○○○間實際上並無買賣系爭第331-22地號
      土地之事實。
    (五)再依卷附上訴人庚○○○所提93年9月30日與證人壬○○
      解除契約書之內容，上訴人庚○○○於93年9月30日退還
      訂金二十萬元，違約金另以證人范立正所簽發94年2月15
      日到期，金額二十萬元之支票交付證人壬○○收受。如證
      人壬○○確於93年9月30日收受被上訴人所交付之現金二
      十萬元及違約金支票二十萬元，觀之上開壬○○之存簿內
      ，自93年9月30日起至93年12月間為止，竟未有任何1筆入
      款現金二十萬元，亦未有託收上開二十萬元票據之紀錄，
      顯然有違常情。其雖有於94年2月間託收面額二十萬元支
      票之紀錄（該存簿上註明：違約金），但同日即以現金提
      款方式領出該二十萬元，亦非常態，顯係利用該存簿之進
      出作為彼此資金往來之證明而已。據上可知，證人壬○○
      之上開存摺內，除有託收由證人范立正所簽發之上開支票
      之紀錄外，並未有任何收受上訴人庚○○○所交付之二十
      萬元之紀錄。此外，庚○○○亦無法提出其確有支付證人
      壬○○現金二十萬元之任何資金證明。則上訴人庚○○○
      及證人壬○○所稱庚○○○於93年9月30日退還現金二十
      萬元訂金予證人壬○○，再賠償二十萬元違約金予證人壬○○，均有不實，難以採信。況依證人壬○○上開所陳「
      他（即上訴人庚○○○）開張票給我。票期未到期前如果
      解決就算」，該紙支票到期日為94年2月15日，而上訴人
      丁○○、被上訴人戊○○○早於93年9月間即已拆除雞舍
      、工寮等地上物，並為自稱系爭第331-22地號土地真正所
      有權人之庚○○○代理人范立正所親見，倘庚○○○確將
      第331-22地號土地出售予證人壬○○，理應立即通知壬○○履行雙方買賣契約，以利收取土地買賣價款，豈有於93
      年9月30日與證人壬○○解除買賣契約，除退還已收之訂
      金二十萬元外，再賠償違約金二十萬元予證人壬○○，嗣
      再透過訴訟方式，請求上訴人丁○○、被上訴人戊○○○
      給付其賠償予壬○○之違約金二十萬元之理？
（二）上訴人聲明：
    (一)原判決關於命上訴人丁○○應給付上訴人庚○○○二十萬
      元，及自94年5月12日起至清償日止，按年息百分之五計
      算之利息部分及該部分假執行之宣告暨訴訟費用之裁判均
      廢棄。
    (二)上開廢棄部分，上訴人庚○○○在第一審之訴及假執行之
      聲請均駁回。
    (三)第一、二審訴訟費用均由上訴人庚○○○負擔。
（三）答辯理由：
      上訴人丁○○根本未挖掘上訴人庚○○○所有之第331 之
      22、第331地號土地，業經證人於原審作證證明，且法院
      至現場勘驗，亦無挖掘事跡，原審就此部分判決上訴人庚○○○敗訴，並無違誤，上訴人庚○○○上訴仍主張二十
      五萬元回復原狀費用，實乏依據。
（四）答辯聲明：
    (一)上訴人庚○○○之上訴駁回。
    (二)第二審訴訟費用由上訴人負擔
四、被上訴人戊○○○之答辯聲明與理由：
（一）被上訴人戊○○○並未挖掘上訴人庚○○○所有之第331
      之22、第331地號土地，已有證人於原審作證證明屬實，
      且法院至現場勘驗，復無挖掘事跡，原審就此部分判決上
      訴人庚○○○敗訴，實無違誤，上訴人庚○○○上訴仍主
      張二十五萬元回復原狀費用，並無理由。
（二）答辯聲明：
    (一)上訴人庚○○○之上訴駁回。
    (二)第二審訴訟費用由上訴人負擔
五、關於上訴人庚○○○上訴部份，本院之判斷：
（一）上訴人庚○○○固於原審提出92年11月23日、93年8月、
      93年10月拍攝之照片六幀（見原審卷第35頁至第40頁），
      欲以證明第331-22地號、第331地號二筆土地各如原審判
      決附圖一B部分、D部分、附圖二A部分之土地遭到上訴人
      丁○○、被上訴人戊○○○共同挖掘，但為上訴人丁○○
      、被上訴人戊○○○堅決否認，且上訴人丁○○辯稱：其
      係挖自己的土地，用怪手都是在做石頭駁坎時才用。經查
      ，上訴人庚○○○所提照片中被亂挖之處（見原審卷第35
      、36頁），並無明顯界標或界址可供佐證被亂挖之處即為
      第331-22地號或第331地號土地，遑論證明照片中亂挖之
      處即為原審判決附圖一B部分、D部分或附圖二A部分之土
      地。其次，原審94年3月3日第一次至現場勘驗時，僅見到
      現場有一水塘（見原審卷第61頁），其餘則因爛泥無法進
      入。原審94年3月24日第二次至現場履勘時，上訴人庚○○○之訴訟代理人范立正雖指出第331地號土地遭上訴人
      丁○○、被上訴人戊○○○挖掘處係哪裡，但該處經原審
      勘驗結果為：「原告所述右側小樹在二公尺落差之上，距
      落差邊沿約一公尺寬距離，落差壁祇有雜草，另一面為黃
      泥土，落差下方地上有雜草，角落處堆有木板、樹枝及落
      葉，現場看不出有挖的痕跡」（見原審卷第70、71頁）；
      上訴人庚○○○之訴訟代理人范立正就第331-22地號土地
      遭上訴人丁○○、被上訴人戊○○○挖掘地方為何，雖亦
      於現場指出，但該處經原審勘驗結果為：「原告所指331-
      22另一處被被告挖掘處，看不出挖掘痕跡，該處為大片直
      立崖石，其上為大石塊堆疊之崖壁，垂直處地面為雜草。
      大崖壁頂端至垂直地面約六米高」（見原審卷第71頁反面
      、第72頁）。從原審現場勘驗結果可知，並未見到上訴人
      庚○○○所稱第331地號或第331-22地號土地遭到亂挖之
      痕跡。再者，上訴人庚○○○所提照片中之怪手（見原審
      卷第37頁），於拍攝時係靜止狀態，上訴人庚○○○亦自
      承該怪手停放處並非其所有之土地上，尚無從憑此證明上
      訴人丁○○、被上訴人戊○○○有以該怪手挖掘庚○○○
      土地之事實。況且，上訴人庚○○○所提照片中之大石頭
      （見原審卷第38頁），外觀均甚為乾淨，並無雜草或泥土
      附於其上，此與剛從土中或崖壁挖下之石塊通常附著甚多
      雜草、泥巴之常情，顯有不符，亦無從作為有利於上訴人
      庚○○○之認定。
（二）上訴人庚○○○雖又舉證人己○○、丙○○、葉詹完妹、
      彭聖城、劉國棟之證詞為據。然查：
    (一)證人丙○○於本院95年11月9日之證詞輔以卷附工程合約
      書，雖可證明證人甲○○於原審所言應係發生於87、88年
      間，與上訴人庚○○○主張92年11月間遭挖掘一事並不相
      關，但依證人丙○○於本院所述：「丁○○有說往左邊他
      的鐵皮屋後面挖過去」，亦可證明當年上訴人丁○○指示
      證人甲○○挖掘處係其自有之土地，而非指示證人甲○○
      挖掘上訴人庚○○○之土地。
    (二)證人己○○於原審證稱：「（提示上訴人所提照片四，即
      原審卷第35頁）我有看過被告松在那裏挖，那是被告小木
      屋附近的土地。事後原訴代發現被告挖到他的土地有跟我
      說。這附近有部分是他的土地。我看到被告松在挖時並不
      知道是何人的土地。照片四是被告松挖出來的‧‧之後被
      告松有再請怪手繼續往旁邊挖。就是原告所提照片四的部
      分。我有看過原訴代與被告松因挖地在爭吵‧‧」（見原
      審卷第92頁）；於本院則證稱：「（問：你說甲○○挖後
      ，丁○○叫怪手挖，你看到的有幾次？）一次以上，正確
      幾次不記得了。（問：你有無看過丁○○挖時，上訴人妹
      、范立正出現並且制止？）沒有。‧‧（問：你之前說你
      有看到范立正、丁○○在爭吵挖地的事？）有，但不是我
      們目前所在的這塊地（即第331地號土地），是水池過去
      旁邊峭壁的那塊地（即第331-22地號土地）。‧‧我經過
      時確實有看到丁○○開怪手在挖地，只是不知道他在挖誰
      的，我當時看到的就是今天藍色網子右邊的地，當時地沒
      有地標」（見本院95年11月9日勘驗筆錄）。從證人己○○上開證詞，並輔以原審判決附圖一可知，其所稱見過上
      訴人丁○○叫怪手挖地之位置，應係原審判決附圖一D附
      近之土地，其並未見到上訴人丁○○在第331-22地號土地
      附近挖掘，合先敘明。其次，證人己○○於原審及本院作
      證時，就其所見上訴人丁○○挖的地究為何人所有，均稱
      「不知道」、「不知道他在挖誰的地」或「當時沒有地標
      」，則證人己○○看到上訴人丁○○所挖的土地，是否即
      為上訴人庚○○○所有之第331地號土地，尚有未明，不
      可遽認上訴人丁○○係挖掘第331地號土地。尤其，依卷
      附地籍圖、土地異動索引以及原審判決附圖一、二所示，
      第331地號土地與上訴人丁○○所有之同段第331-2地號土
      地、與被上訴人戊○○○所有之同段第217-9地號土地相
      鄰，第331-22地號土地亦與上訴人丁○○所有之同段第33
      1-2地號土地、與被上訴人戊○○○所有之同段第217-9、
      第331-8地號土地相鄰，兩造復不否認在93年6月、7月上
      訴人庚○○○申請土地鑑界之前，兩造對於上開土地間之
      界標、界址不甚確定。是以，在此種土地相鄰、地界又不
      明確、現場並無地標之情形下，證人己○○看到上訴人丁○○所挖掘之土地，實有相當大之可能性係上訴人丁○○
      自己或被上訴人戊○○○所有之土地。雖證人己○○於本
      院證稱：「我當時看到的就是今天藍色網子右邊的地」。
      但查，本院95年11月9日勘驗現場時所見到之藍色網子，
      兩造均稱係證人乙○○從上訴人丁○○買受第217-9地號
      土地後，在原審94年6月30日最後一次勘驗之後，方循第
      217-9地號與第331地號土地間之界線所架設（見同日勘驗
      筆錄），並非證人己○○三年前所見聞之狀態。按諸常情
      ，人之記憶無不隨著時間經過而逐漸模糊，且土地地貌亦
      常因氣候變遷、植被覆蓋而有不同，證人己○○僅係三年
      前看過無地標之土地上有上訴人丁○○開著怪手挖掘，當
      時已無地標可供辨明係何人土地，三年後證人己○○之記
      憶趨於模糊、地貌亦有所變異之際，證人己○○反可辨認
      出當年所見遭挖掘之土地為現今第331地號土地，顯然有
      悖常情，而不可取。綜上，雖證人己○○證稱看過上訴人
      丁○○開怪手挖地，但根據其之證詞，尚無法證明上訴人
      丁○○所挖之處即為上訴人庚○○○所有之土地。
    (三)證人彭聖城於原審作證稱：「約兩三年前被告松去開挖但
      看照片看不出被告所挖的地方在哪裡。只有被告松壹個人
      在挖。我聽到原訴代與被告松吵架。我才下去。當時我在
      原訴代家裡。我看到剛挖出來的泥土、石頭堆在旁邊，這
      些泥土、石頭是從牆壁挖出來的。至於牆壁所在土地是何
      人的我也不知道。從照片看不出所挖牆壁在哪裡。」（見
      原審卷第90頁）。證人劉國棟於原審證述：「我沒有看到
      有人開怪手挖地。大約九二年間我們在原訴代家‧‧後來
      我們聽到有爭吵就下去‧‧看到原訴代跟被告松在爭吵。
      我看到有一堆石塊，不知挖起來多久。我去時怪手沒有在
      動。‧‧」（見原審卷第91頁）。承前所述，兩造各自所
      有之土地相鄰，依據證人彭聖城、劉國棟之證詞，亦無從
      肯認渠等見聞上訴人丁○○或被上訴人戊○○○曾在92年
      間挖掘上訴人庚○○○之土地。
    (四)第331-22地號土地之原地主辛○○之妻葉詹完妹固於本院
      證稱：「（問：現看到的大片直立岩石，本來就是這樣嗎
      ？）不是，現看到的大片直立岩石不是屬於我土地範圍，
      331-22是在217-9土地的上方，坡度是331-22比較高，217
      -9比較低，217-9是丁○○的地，原本331-22和相鄰的217
      -9都是斜坡，剛剛法官所指的大片直立岩石並沒這麼陡峭
      」（見本院95年11月9日勘驗筆錄）。然證人葉詹完妹亦
      證述第331-22地號土地其配偶早在81年間即已出售與上訴
      人庚○○○。而81年至92年，十餘年不算短之期間內，該
      土地之地形、地貌，自有可能因氣候、動植物、地表變動
      等發生改變，尚不能僅憑證人所述81年間之土地狀況，遽
      認92年11月間該地遭受上訴人丁○○、被上訴人戊○○○
      挖掘，且如前述，原審勘驗現場時，並未看到第331-22地
      號土地有何被挖掘痕跡，更無從據為有利於上訴人庚○○○之認定。
    (五)證人陳信男、陳意發於原審均結證稱：第331-22地號土地
      附近之峭壁原來就已存在，原本就有很多之大石頭，還有
      比照片中更大之石頭（見原審卷第53頁）。渠等所述，核
      與原審勘驗現場所見大致相符。是以，尚無從認為第
      331-22地號土地上之大片直立崖石係上訴人丁○○或被上
      訴人戊○○○所挖掘造成。
（三）綜上各情，尚無證據可證上訴人丁○○或被上訴人戊○○○有挖掘原審判決附圖一B部分、D部分、附圖二A部分之
      情，上訴人庚○○○之主張，尚不可採。從而，上訴人庚○○○以上訴人丁○○、被上訴人戊○○○有侵權行為為
      由，請求給付二十五萬元作為回復土地原狀之費用或作為
      損害賠償之主張，自乏所據，原審就該部分判決上訴人庚○○○敗訴，並駁回該部分假執行之聲請，於法並無不合
      。上訴人庚○○○就此部分，仍執前詞，指摘原判決不當
      ，求予廢棄，為無理由，應駁回其上訴。
六、關於上訴人丁○○上訴部份，本院之判斷：
    上訴人庚○○○主張其因第331-22地號土地上有上訴人丁○○設置之雞舍、工寮等地上物，經多次催告上訴人丁○○拆
    除，但未拆除，導致其無法履行其與證人壬○○之買賣契約
    ，亦即無從將前述土地以農業使用免稅方式移轉登記與證人
    壬○○，其除退還證人壬○○訂金之外，又簽發以中國農民
    銀行竹東分行為付款人、票載發票日94年2月15日、面額二
    十萬元之支票，交予證人壬○○作為未能履約之違約金等情
    ，雖提出買賣契約書、存證信函、解約字據、支票影本各一
    份為證，並舉證人壬○○之證詞為據，但為上訴人丁○○堅
    詞否認，並以前詞置辯。經查：
（一）上訴人庚○○○於本院、證人壬○○於原審均一致陳稱係
      因雞舍、工寮之地上物未拆除而解約，是以，水池是否拆
      除，顯非解約之原因，水池部分即毋庸予以審究。
（二）證人壬○○於原審證稱：「我先付二十萬元訂金。然後鑑
      界，發現有地上物，無法請農業用地證明，所以要求原告
      先處理地上物。但原告一直無法處理，在九十三年九月三
      十日解約。我請求原告賠償，原告先還我二十萬元訂金，
      後要求我讓他處理地上物。他開張票給我。票期未到期前
      如果解決就算。結果沒有，我把票提示也兌現。」（見原
      審卷第1291頁）。準此，上訴人庚○○○與證人壬○○就
      違約金之協議，顯係以94年2月15日若上訴人庚○○○仍
      未能解決地上物作為支付違約金之條件。從而，雞舍、工
      是否已於94年2月15日票期之前拆除，厥為本件爭點。
（三）承前所述，原審94年3月3日第一次勘驗現場時，僅見到現
      場有一水塘，顯然雞舍、工寮於勘驗期日之前業已拆除，
      原審自無從就雞舍、工寮確切坐落位置、面積予以測量。
      而上訴人庚○○○亦未提出其93年6、7月間申請鑑界時，
      就雞舍、工寮之地上物相關測量資料，本院只能參酌兩造
      所陳因地界不明申請鑑界、上訴人庚○○○於本院勘驗時
      所指之原本雞舍、工寮所在、以及第331-22地號土地與21
      7-9、331-8地號土地相鄰等情狀，認定原本雞舍、工寮所
      在位置應係第331-22土地與217-9、331-8土地之鄰接處。
（四）上訴人丁○○辯稱其與被上訴人戊○○○，和證人乙○○
      （訂約名義人為其配偶廖玉蓮）於93年4月24日簽訂土地
      買賣契約書，以三百七十萬元，出售渠等所有同段之217-
      3、217-9、217-12、217-13、217-17、331-2、331-8、33
      1-19、332-1地號等9筆土地，訂約後渠等隨即動手拆除其
      上雞舍、工寮等地上物，並將土地交予買受人乙○○種樹
      ，以便申請農業使用證明書。其中「雞舍」因屬簡便搭蓋
      ，故上訴人丁○○、被上訴人戊○○○早在將上開土地交
      給買受人乙○○種樹前即已拆除完畢，而「工寮」因有部
      分鐵架較難拆除，惟亦已於93年9月間完成拆除，其間由
      於買受人乙○○所植樹種不符主管機關要求，遲未能取得
      農業使用證明書，待上訴人丁○○、被上訴人戊○○○買
      樹苗幫買受人乙○○種樹後，均已通過主管機關檢查，取
      得農業使用證明書，其中217- 11、217-13、217-17、331
      -2、331-19、332-1地號等5筆土地，新竹縣竹東鎮公所核
      發93年5月12日竹鎮農字第093007544號農業用地作農業使
      用證明書，217-3、217-9、331-8地號等3筆土地，新竹縣
      竹東鎮公所核發93年9月23日竹鎮農字第0930014737號農
      業用地作農業使用證明書等情，業經本院函查屬實，有新
      竹縣竹東地政事務所95年12月29日東地所登浩字第0950
      006884號函所附之新竹縣竹東鎮公所93年5月12日竹鎮農
      字第093007544號農業用地作農業使用證明書、93年9月23
      日竹鎮農字第0930014737號農業用地作農業使用證明書附
      卷可查，堪信屬實。職是，原本之雞舍、工寮坐落在217-
      9、331-8地號土地部分，足認已於竹東鎮公所93年9月23
      日核發農業使用證明書之前拆除。又衡諸常情，雞舍、工
      寮等地上物若僅拆除部份而成為不完整建築，顯然無法發
      揮原本之功能，殘餘部分可謂毫無價值，則一般人拆除時
      應會將全部拆除完畢，而無留下殘餘地上物之可能。本件
      若雞舍、工寮有部分坐落在第331-22地號土地上，佐以前
      述常理，上訴人丁○○於拆除時應會全數拆除，則於93年
      9月23日前第331- 22地號土地上應已無殘餘之雞舍或工寮
      。上訴人丁○○所辯，確非子虛。
（五）上訴人庚○○○於93年12月13日於原審提起本件訴訟時，
      於起訴狀上訴之聲明第一項記載：「請求被告賠償土地復
      原及原告因買賣受違約損失估計概約新台幣伍拾萬元正」
      ，於事實理由欄記載：「‧‧原告除當場要求被告將該土
      地復原歸還外，並‧‧三次以存證信函通知並請求復原，
      但至今被告除拆除部分鐵皮工寮外，水池及挖損部份仍未
      復原歸還。」（見原審卷第5、6頁），堪認在上訴人庚○○○於原審起訴前，上訴人丁○○應已拆除工寮，僅水池
      及上訴人庚○○○認為遭挖損之部分尚未復原，否則上訴
      人庚○○○於起訴狀不會如此記載。其次，原審94年1月
      26日第一次開庭時，上訴人丁○○辯稱其已拆掉雞寮，上
      訴人庚○○○對此並未否認，且上訴人庚○○○當日提出
      之照片就雞舍、工寮部分復均註明「原有雞舍（92,11,23
      攝）」、「原有工寮（93,8月攝）」，就其主張被亂挖之
      處之照片，則未如此註明（見原審卷第24頁反面、第35至
      40頁），益徵該94年1月26日庭訊前，雞舍、工寮均已拆
      除。第查，原審94年2月23日第二次庭訊，該日期距離票
      期94年2月15日僅區區8日，衡情度理，若94年2月15日上
      訴人丁○○尚未拆除雞舍、工寮，致使證人壬○○將前揭
      支票提示，上訴人庚○○○因而受到支付二十萬元違約金
      之實際損害，上訴人庚○○○應該會在該日庭訊中再次重
      申雞舍、工寮未拆致其受損一節，但查該日筆錄，上訴人
      庚○○○完全未言及雞舍、工寮應拆未拆，僅就峭壁、駁
      坎等對證人陳意發、陳信男所述予以爭執而已（見原審卷
      第22、23頁），且在嗣後原審多次庭訊，上訴人庚○○○
      亦未提及雞舍、工寮應拆未拆之事，此與常理顯然相悖。
（六）綜上各情，上訴人丁○○所辯，尚屬可採，且退步言之，
      縱使其並非在上訴人庚○○○與證人壬○○93年9月30日
      解除買賣契約時拆除系爭雞舍、工寮，但至遲已在94年2
      月15日票期之前完成拆除，從而，上訴人庚○○○須支付
      違約金二十萬元予證人壬○○之條件並未成就，上訴人庚○○○理當將雞舍、工寮已拆除之事告知證人壬○○，或
      向證人壬○○取回該紙支票，但卻任由證人壬○○提示兌
      現該支票，其因此支付之二十萬元票款，自不能謂係因上
      訴人丁○○之侵權行為所導致之損害，其間應無因果關係
      之存在。原審判決命上訴人丁○○給付上訴人庚○○○二
      十萬元及自94年5月12日起至清償日止，按年息百分之五
      計算之利息部分及該部分假執行之宣告，自有未洽。上訴
      意旨就此部分指摘原判決不當，求予廢棄改判駁回上訴人
      庚○○○在第一審之訴及假執行之聲請，為有理由。
七、結論：本件上訴人庚○○○之上訴為無理由，上訴人丁○○
    之上訴為有理由，依民事訴訟法第436條之1第3項、第463條
    、第450條、第449條第1項，第79條，判決如主文
中　　華　　民　　國　　96　　年　　10　　月　　31　　日
                  民事第一庭    審判長法　官　鄭政宗
                                      法  官  黃珮禎
                                      法  官  李珮瑜
上為正本，係照原本作成。
本判決不得上訴。
                                      書記官  朱苑禎
中　　華　　民　　國　　96　　年　　10　　月　　31　　日
